【裁判字號】    92,訴,741
【裁判日期】    921008
【裁判案由】    遷讓房屋
【裁判全文】
臺灣臺中地方法院民事判決  九十二年度訴字第七四一號
    原      告  乙○○
    送達代收人  顏明壽
    訴訟代理人  林家進律師
    被      告  甲○○  住台中.
                        居台中.
右當事人間請求遷讓房屋等事件，本院於民國九十二年九月二十四日言詞辯論終結，
判決如左：
    主    文
被告應將坐落台中縣潭子鄉○○○段第五０之一一地號上建物，即門牌號碼台中縣潭
子鄉○○路○段一五０號（鋼筋混凝土造三層樓房屋，二二九一建號）及如附圖所示
增建部分（包括門牌號碼台中縣潭子鄉○○路○段一五０號房屋上方加蓋之第四層鐵
架造蓋烤漆板建物，面積三二‧七六平方公尺，陽台五‧二０平方公尺，及同號房屋
東側加蓋之二層鐵架造蓋烤漆板建物，第一層二九‧四三平方公尺，第二層三０‧五
五平方公尺）遷讓返還原告。
被告應給付原告新台幣參萬伍仟元，及自民國九十二年四月一日起至清償日止，按週
年利率百分之五計算之利息；及自民國九十二年四月一日起至交還前開房屋之日止，
按月給付原告新台幣柒仟元。
訴訟費用由被告負擔。
本判決原告勝訴部分，於原告以新台幣貳拾萬元供擔保後，得假執行；但被告如以新
台幣伍拾捌萬柒仟元為原告預供擔保，得免為假執行。
    事    實
甲、原告方面：
一、聲明：如主文所示。
二、陳述：
  (一)本件兩造為母子關係，台中縣潭子鄉○○路○段一五０號房屋（建號二二九一號
    ，含如附圖所示之增建部分，以下簡稱系爭房屋）為原告所有，於民國（下同）
    八十七年三月八日起以不定期租賃方式出租予被告使用，兩造約定租金為每月新
    台幣（下同）八千元（嗣於九十一年間變更為每月七千元），惟被告自九十一年
    十月起即未付租金，計至九十一年十一月底，已積欠原告兩個月租金未付，原告
    遂於九十一年十二月三日以律師函催告被告應於文到七日內給付積欠租金，惟被
    告仍置之不理，原告為此已於起訴之同時，以起訴狀繕本之送達（按被告於九十
    二年三月三十一日收受繕本）為終止系爭租約之意思表示。則被告於系爭租約終
    止前，已積欠原告五個月租金（即九十一年十月起至九十二年二月止），共計三
    萬五千元未付。又系爭租約既已終止，被告占用原告所有系爭房屋即無合法權源
    ，為此依租賃物返還請求權及所有權返還請求權等法律關係，訴請被告遷讓交還
    系爭房屋。復被告自系爭租約終止時起，無權占用原告所有系爭房屋，致原告受
    有不能使用收益之損害，被告則享有使用收益之利益，原告自得依不當得利之法
    律關係，訴請被告返還相當於租金之利益。
  (二)對被告抗辯所為之陳述：
    1.重建前之房屋並非訴外人即被告之父林永魁（已歿）購置給被告的。
    2.兩造於訴外人林永魁於七十八年間逝世後，曾協議分割遺產，當時即約定坐落
      台中縣潭子鄉○○○段第五七地號土地，分歸被告及證人即其弟林西坤、林忠
      慶三人共有；坐落同地段第五十之一一地號土地及其上門牌號碼為台中縣潭子
      鄉○○路○段一五０號房屋（現已拆除重建為系爭房屋），分歸予原告單獨所
      有。若被告之父有將系爭房屋留贈被告之意，被告焉有可能同意將系爭房屋分
      歸原告所有。退步言，縱認被告上開所辯屬實，此亦僅屬「被告對重建前之地
      上房屋是否得主張權利」之問題，與本件有關「被告占有系爭房屋是否有正當
      權源」之判斷無涉。
    3.訴外人林永魁逝世後，仍留有銀行抵押債務，該債務係由兩造共同清償，並非
      由被告獨自清償。縱認被告辯稱上開債務係由其獨自清償屬實，此亦僅屬「被
      告是否得向其餘繼承人請求分擔繼承債務」之問題，與本件有關「被告占有系
      爭房屋是否有正當權源」之判斷無涉。
    4.系爭房屋為原告出資所興建，原告為起造人，並登記在原告名下，自屬原告所
      有，若系爭房屋屬被告所有，被告何須向原告租用？
  三、證物：提出土地登記謄本二件、建物登記謄本一件、房屋稅籍證明書影本一件
      、律師函影本一件、八十七年三月八日協議書影本一件、遺產稅免稅證明書及
      遺產分割契約書影本各一件為證，並聲請訊問證人林西坤、林忠慶。
乙、被告方面：
  一、聲明：(一)原告之訴及假執行之聲請均駁回。(二)如受不利之判決，願供擔保免為
      假執行。
  二、陳述：重建前之地上房屋係其父於七十六年間，向農會貸款三十萬所購置給被
      告的，但當時是登記於其父名下，其房屋及田地貸款二十一萬元，共五十一萬
      元均是被告所獨自清償。而重建前之地上房屋於八十二年間全部拆除後，由被
      告自行出資在原地重建，惟原告怕被告年輕會把房屋變賣花用，乃要求將房子
      先登記於原告名下。系爭房屋既屬被告所有，則兩造間並無租賃關係存在，亦
      從未給付租金與原告。至於原告所提八十七年三月八日之協議書，被告雖有簽
      名，但內容只有每月須給付原告三千元，並無提到被告向原告租用系爭房屋。
  三、證物：提出清償證明書影本一件為證，並聲請訊問證人邱春和、邱春田。
丙、本院於九十二年六月二日會同台中縣雅潭地政事務所勘驗現場，製有勘驗筆錄及
    土地複丈成果圖附卷。
    理    由
一、原告主張：本件兩造為母子關係，系爭房屋為原告所有，於八十七年三月八日起
    以不定期租賃方式出租予被告使用，兩造約定租金為每月八千元（嗣於九十一年
    間變更為每月七千元），惟被告自九十一年十月起即未付租金，計至九十一年十
    一月底，已積欠原告兩個月租金未付，原告遂於九十一年十二月三日以律師函催
    告被告應於文到七日內給付積欠租金，惟被告仍置之不理，原告為此已於起訴之
    同時，以起訴狀繕本之送達（即九十二年三月三十一日）為終止系爭租約之意思
    表示，則被告於系爭租約終止前，已積欠原告五個月租金（即九十一年十月起至
    九十二年二月止），共計三萬五千元未付；又系爭租約既已終止，被告占用原告
    所有系爭房屋即無合法權源，依法原告自得請被告遷讓交還系爭房屋；再被告自
    系爭租約終止時起，無權占用原告所有系爭房屋，應賠償原告自九十二年四月一
    日起至交還房屋之日止，按月給付相當於每月租金額計算之損害金。被告則以：
    重建前之地上房屋於八十二年間全部拆除後，由被告自行出資在原地重建，惟原
    告怕被告年輕會把房屋變賣花用，乃要求房子先登記於原告名下；而系爭房屋既
    屬被告所有，則兩造間並無租賃關係存在，亦從未給付租金與原告；至於八十七
    年三月八日之協議書，被告有簽名，但內容只有每月須給付原告三千元，並無提
    到被告向原告租用系爭房屋等語資為抗辯。
二、原告主張系爭房屋係登記為原告所有，現由被告使用中等事實，業據提出建物登
    記謄本為證，並經本院於九十二年六月二日會同台中縣雅潭地政事務所勘驗現場
    ，製有勘驗筆錄及土地複丈成果圖附卷可稽，復為被告所不爭執，自堪信為真實
    。又上開台中縣潭子鄉○○○段五０之一一號土地上曾有房屋，已於八十二年間
    拆除完畢，本件系爭房屋係於八十二年所重建之事實，為被告所不爭執，而重建
    前地上房屋之所有權自已因拆除而消滅，是本件所應審究者，厥為重建後之系爭
    房屋究屬原告所有或為被告所有只是登記於原告名下？若為原告所有，兩造間是
    否有成立租賃契約之合意？經查：
  (一)按當事人主張有利於己之事實者，就其事實有舉證之責任，民事訴訟法第二百七
    十七條前段定有明文。又原告對於自己主張之事實已盡證明之責後，被告對其主
    張，如抗辯其不實並提出反對之主張者，則被告對其反對之主張，亦應負證明之
    責，此為舉證責任分擔之原則。
  (二)原告主張其為系爭房屋之登記所有權人之事實，業據提出建物登記謄本一紙、九
    十一年台中縣稅捐徵稽處房屋稅籍證明書影本一紙為證，堪信屬實。被告雖以系
    爭房屋僅係因原告怕被告變賣花用，才登記於原告名下云云抗辯，然該抗辯之事
    實為原告所否認，依舉證責任分配原則，自應由被告就有借名登記之事實，負舉
    證責任。被告有陳稱證人即被告之舅舅邱春和、邱春田知悉借名登記，並聲請訊
    問，惟據證人邱春和於本院審理時證稱：我妹婿死亡後，他們母子有重新蓋系爭
    房屋，之後因他們兄弟不太和睦，就有提到分開各自生活，但並未提到說系爭房
    屋是要給被告，而為了怕被告變賣花用，才登記在原告名下之事實等語。證人邱
    春田於本院審理時亦證稱：我參與協調時，原告並未提到說系爭房屋是要給被告
    ，但為了怕被告賣掉才寄在原告名下之事實等語。是證人二人均稱並不知悉兩造
    間有借名登記之協議，被告既未能對此有利己事實明確舉證以實其說，是被告辯
    稱系爭房屋係借名登記原告，實為被告所有云云，不足採信。
  (三)系爭房屋應認係原告所有乙情，業如前述，則本件尚有爭執者，係兩造間就系爭
    房屋是否有租賃關係存在？經查原告所主張兩造間於八十七年三月八日曾協議租
    賃系爭房屋，每月租金八千元乙節，業據原告提出八十七年三月八日協議書一件
    為證，而該協議書則明確載明「甲○○租乙○○場地，每月八千元，月頭取付」
    等語，被告雖否認有該租賃關係之事實，然查證人即被告之弟林西坤、林忠慶二
    人於本院審理時均證稱：系爭協議書是八十七年三月八日二十二時在系爭房屋內
    所簽寫，當時在埸之人有其等兄弟三人、原告及證人邱春田、邱春和，當時系爭
    房屋是由林西坤與被告合夥作修車廠，但因不和而拆夥，後來才會在當天大家一
    起談論如何解決使用系爭房屋之事情，最後大家決議使用的人要付錢給原告，所
    以才會寫下這一份協議書，而協議書所謂之場地係指系爭房屋等語。另證人邱春
    和於本院審理時證稱：我對這張協議書已經無印象，但記得幾年前之某一晚，原
    告、被告與證人林西坤、林忠慶有協議使用系爭房屋之人每月要給付原告八千元
    為租金等語。參酌被告亦不否認有於該八十七年三月八日之協議書上簽名乙情，
    足認原告所提該協議書確屬真正，則本件原告於八十七年三月八日起以不定期租
    賃方式將系爭房屋出租予被告使用，兩造約定租金為每月八千元等事實，應足認
    定。
三、按承租人支付租金有遲延者，出租人得定相當期限催告承租人支付租金，如承租
    人於其期限內不為支付，出租人得終止契約；租賃物為房屋者，遲付租金之總額
    ，非達二個月之租額，不得依前項之規定，終止契約，其租金約定於每期開始時
    支付者，並應於遲延給付逾二個月時，始得終止契約；承租人於租賃關係終止後
    ，應返還租賃物，民法第四百四十條第一項、第二項及第四百五十五條前段分別
    定有明文。經查，系爭房屋既屬原告所有，於八十七年三月八日起以不定期租賃
    方式出租予被告使用，兩造約定租金本為每月八千元，已如前述，而被告亦自承
    從未給付租金與原告，是原告主張自九十一年間起每月租金變更為七千元且被告
    自九十一年十月起即未付租金，計至九十一年十一月底，已積欠原告兩個月租金
    未付，應可認定。又原告於九十一年十二月三日以律師函催告被告應於文到七月
    內給付積欠租金等情，亦據其提出律師函影本一件為證，而兩造之租約已經因被
    告欠租達二個月以上，經原告以起訴狀繕本之送達（即九十二年三月三十一日）
    為終止租約之意思表示，故兩造之租約已於九十二年三月三十一日終止，則租約
    終止前被告尚積欠九十一年十月起至九十二年三月止之租金，合計有六個月，然
    本件原告僅請求九十一年十月起至九十二年二月止，共五個月之租金共計三萬五
    千元（７０００×５═３５０００），自無不可，故原告依租賃契約之法律關係
    請求被告給付，自屬有據，應予准許。又被告應於九十二年三月三十一日終止租
    約時將租賃物返還原告，惟被告仍於租約終止後繼續占有系爭房屋，迄今尚未交
    還，原告主張九十二年四月一日起至交還房屋之日止，被告占有系爭租賃物，並
    無任何正當權源，為屬無權占有，從而，原告本於出租人及所有權人之地位，依
    民法第四百五十五條租賃物返請求權及第七百六十七條所有物返還請求權之規定
    ，訴請被告遷讓交還系爭房屋，自有理由。
五、又按無法律上原因而受利益，致他人受有損害，應返還其利益。雖有法律上原因
    ，而其後已不存在者，亦同，民法第一百七十九條定有明文。本件被告於租賃契
    約終止後無權占有系爭房屋，可能獲得相當於租金之利益，為社會通常之觀念（
    最高法院六十一年台上字第一六九五號判例參照）。經查，原告先前將系爭房屋
    出租予被告時，每月所收取之租金為七千元，此金額自可作為計算不當得利損害
    賠償金之標準，是原告依不當得利之法律關係，請求被告給付自九十二年四月一
    日起至交還房屋日止，按月以七千元計算其無權佔用系爭房屋所獲得相當租金之
    利益，自屬有據，應予准許。
六、綜上所述，原告依租賃契約終止後之租賃物返還請求權及所有物返還請求權之法
    律關係，請求被告應將台中縣潭子鄉○○路○段一五０號房屋遷讓返還予原告，
    及本於租賃關係，請求被告應給付租金三萬五千元，及依不當得利之法律關係，
    請求被告自九十二年四月一日起至交還系爭房屋之日止，按月給付無權占有系爭
    房屋所獲得相當租金之利益七千元，均有理由，應予准許。
七、本件事證已臻明確，兩造其餘之攻擊防禦方法，核與本件判決結果無影響，爰不
    一一論述，併此述明。
八、兩造分別陳明願供擔保請准宣告假執行或免為假執行，核無不合，爰分別酌定相
    當之擔保金額准許之。
九、結論：本件原告之訴為有理由，依民事訴訟法第七十八條、第三百九十條第二項
    、第三百九十二條第二項，判決如主文。
中      華      民      國    九十二    年      十      月      八      日
                                    臺灣臺中地方法院民事第三庭
~B法      官  李悌愷
右為正本係照原本作成
如不服本判決，應於判決送達後二十日內，向本院提出上訴狀。
中      華      民      國    九十二    年      十      月      八      日
~B法院書記官  洪加芳


司法院資訊處製作；財團法人民間司法改革基金會備份。
